臺灣苗栗地方法院民事判決　九十年度重訴字第四九號
　　原　　　告　苗栗縣竹南鎮農會
　　法定代理人　乙○○
　　訴訟代理人　戊○○
　　被　　　告　丁○○
　　訴訟代理人　丙○○
　　被　　　告　甲○○
右當事人間確認土地抵押權不存在事件，本院判決如左：
    主      文
確認被告丁○○與被告甲○○間就附表所示不動產上之新台幣捌佰萬元之抵押債權不
存在。
確認被告丁○○與被告甲○○間就附表所示不動產上之抵押權設定物權行為無效。
被告甲○○就附表所示不動產在苗栗縣竹南地政事務所收件字號南地所資字第○四六
六一○號之抵押權設定登記應予塗銷。
訴訟費用由被告負擔。
    事      實
甲、原告方面：
一、聲明：如主文第一項、第二項、第三項所示。
二、陳述：
（一）按表意人與相對人通謀而為意思表示者，其意思表示無效，民法第八十七條第
      一項前段定有明文。
（二）次按確認法律關係之訴，非原告有即受確認判決之法律上利益者，不得提起之
      ，民事訴訟法第二百四十七條第一項前段定有明文。又按「民事訴訟法第二百
      四十七條所謂即受確認判決之法律上利益，係指因法律關係之存否不明確，致
      原告在私法上之地位有受侵害之危險，而此項危險得以對於被告之確認判決除
      去之者而言，故確認法律關係成立或不成立之訴，苟具備前開要件，即得謂有
      即受確認判決之法律上利益，縱其所求確認者為他人間之法律關係，亦非不得
      提起。」；再按「確認之訴非原告有即受確認判決之法律上利益者，不得提起
      。所謂即受確認判決之法律上利益，係指法律關係之存否不明確，原告主觀上
      認其在法律上之地位有不妥之狀態存在，且此種不妥之狀態，能以確認判決將
      之除去者而言，若縱經法院判決確認，亦不能除去其不妥之狀態者，即難認有
      受確認判決之法律上利益。」，有最高法院四十二年臺上字第一○三一號、五
      十二年臺上字第一二四號判例可稽。原告債權受償順位因被告二人之通謀虛偽
      設定高額抵押權而滑落為後順位，原告私法上地位因而受有侵害之危險，故原
      告有即受確認判決之法律上利益，茲說明如后：
    １被告丁○○前積欠原告借款債務新台幣（下同）四百萬元及其利息、違約金，
      經原告依督促程序向臺灣新竹地方法院聲請發支付命令，業經該院以八十四年
      度促字第五六一○號支付命令，命被告應向原告清償新台幣（下同）四百萬元
      ，及自民國八十四年四月十一日起至清償日止，按年息百分之十‧五計算之利
      息，暨自同年五月十一日起至清償日止，逾期六個月以內者，按上開利率百分
      之十，超過六個月者，按上開利率百分之二十計算之違約金確定在案，並經原
      告以上開確定之支付命令為執行名義，向鈞院對被告丁○○之財產為強制執行
      ，經鈞院以八十七年度執字第一二○二號強制執行事件，因拍賣無實益，而未
      能執行，經核發鈞院八十九年九月二十六日苗院興一二○二字第四二三○一號
      債權憑證在案。嗣被告為擔保訴外人丙○○向原告之貸款，提出其於九十年五
      月十五日下午三時五十九分，向苗栗縣竹南地政事務所列印請領之坐落苗栗縣
      竹南鎮○○段六六七地號土地（下稱系爭土地）之最新土地登記謄本，資以證
      明其所有該筆土地，且無任何負擔之設定，具備丙○○向原告貸款之保證能力
      ，嗣經原告職員發現被告丁○○尚積欠原告前項債務，擬向鈞院聲請查封系爭
      土地，詎遭被告丁○○查覺，隨即於次日即九十年五月十六日，與被告甲○○
      ，為擔保八百萬元之票款、借款債權，明知其二人並無消費借貸關係而虛偽就
      系爭土地設定本金最高限額八百萬元之抵押權，並於九十年五月十七日辦妥設
      定登記。由此設定登記時間上緊急性觀之，被告丁○○急欲脫產以逃避原告執
      行之意圖甚明為明顯。
    ２被告丁○○所有系爭土地之面積為五三九‧四三平方公尺，八十九年七月之公
      告現值為每平方公尺一萬二千元，依此計算，系爭土地總值為六百四十七萬元
      ，若無設定任何負擔，經拍賣程序，原告債權幾可全數受償，惟被告丁○○竟
      事先與被告甲○○串通，通謀虛偽設定高額抵押權，致使原告債權於法律上受
      償順位因而滑落為後順位，債權由原可全數受償轉為全數無法受償，原告權益
      受損甚鉅，原告於私法上之地位實受有侵害。
（三）綜前所述，被告不以存在之債務通謀虛偽就系爭土地設定高額抵押權，致使原
      告債權於法律上受償順位滑落為後順位，債權因而無法受償，原告在私法上之
      地位受有侵害之危險，而此項危險得以判決確認被告通謀虛偽設定之抵押債權
      不存在及通謀虛偽所為抵押權物權設定行為無效，並塗銷該項抵押權登記而除
      去。為此，原告提起本訴，請求確認兩被告間之抵押債權不存在，且該抵押權
      之設定登記係出於通謀虛偽意思表示，其物權法律行為無效，並依民法第二百
      四十二條規定，代位被告丁○○請求被告甲○○塗銷抵押權登記。
四、證據：提出下列文件為證，並聲請向苗栗縣竹南地政事務所調閱系爭土地之抵押
    權設定登記資料：
    原證一：臺灣新竹地方法院八十四年度促字第五六一○號支付命令及其確定證明
            書。
    原證二：本院八十九年九月二十六日苗院興執地一二○二字第四二三○一號債權
            憑證。
    原證三：丙○○填具之竹南鎮農會借款申請書。
    原證四：九十年五月十五日十五時五十九分列印之系爭土地之土地登記謄本。
    原證五：九十年五月十七日八時五十分列印之系爭土地之土地登記謄本。
乙、被告方面：被告丁○○、甲○○均未於最後言詞辯論期日到場，據其以前到場之
    聲明、陳述略謂：
一、聲明：原告之訴駁回。
二、陳述：
（一）按當事人主張有利於己之事實者，就其事實有舉證之責任，民事訴訟法第二百
      百七十七條著有明文；第三人主張表意人與相對人通謀而為虛偽意思表示者，
      該第三人應負舉證之責，最高法院著有四十八年臺上字第二九號判足資參照，
      合先敘明。
（二）次按民法第八十七條之通謀虛偽意思表示，指表意人與相對人相互明知為非真
      意的意思表示而言，故表意人之相對人不僅須知表意人非真意，並須就表意人
      非真意之表示相與為非真意之合意，始為相當（最高法院五十一年臺上字第二
      一五號判例參照）。職是，本件原告指被告二人就坐落苗栗縣竹南鎮○○段六
      六七地號土地，於九十年五月十六日所設定本金最高限額八百萬元之抵押權不
      存在，無非係以被告丁○○與甲○○間為通謀虛偽意思表示，以不存在之債務
      ，將被告丁○○所有上開土地設定本金最高限額抵押權八百萬元予被告甲○○
      ，故設定行四無效等語為其論據，原告其就主張被告間債務不存在、虛偽設定
      抵押權之事實，被告二人認原告空言主張，乏其所據，依首揭法文及判例意旨
      ，原告就主張事實自負舉證責任，否則其主張不應認係真正，其所提本訴即無
      理由。
（三）再按，本金最高限額抵押契約，係指所有人提供抵押物，與債權人訂立在一定
      金額之限度內，擔保現已發生及將來可能發生之債權設定契約。此種抵押權所
      擔保之債權範圍，除訂約時已發生之債權外，並包括在約定限額之範圍內將來
      發生之債權（最高法院六十六年臺上字第一○九七號判例參照）。是抵押權設
      定契約書，倘載明最高限額抵押權，擔保範圍包括債務人過去所負現在尚未清
      償及將來應負之債務。被告丁○○自八十四年起，即陸續向被告甲○○借款使
      用，金額不等，迄今累積債務已有數百萬元之譜，被告丁○○原欲以系爭土地
      向原告借款以清償積欠被告甲○○之債務，遽遭原告拒絕，加以被告甲○○向
      被告丁○○催債甚急，被告甲○○恐債權人無法獲致清償，二人遂合意由被告
      丁○○提供所有系爭土地設定本金最高限額抵押權八百萬元予甲○○，以為丁○○過去、現在、將來向甲○○借款債權之擔保。原告固為被告之一般債權人
      ，以強制執行程序滿足債權，亦為理之當然，惟誣指被告間虛設抵押權而提起
      本件訴訟，要非可取，空言指摘不足為憑。
（四）又本件抵押權登記完成於九十年五月十六日，鈞院囑託限制登記時間為九十年
      五月十八日，是系爭抵押權之效力，不因發生在後之限制登記而有影響。再公
      ，原告早於八十四年間即對被告丁○○取得執行名義（臺灣新竹地方法院八十
      四年度促字第五六一○號支付命令），長達五、六年之時間，竟不對被告丁○○之財產實施強制執行程序，俟發現其對被告丁○○所有之系爭土地原可獲致
      完全之滿足，殊料因原告之疏失，其受償之順位在被告甲○○之後，心有不甘
      ，不惜興訟，誠不足取。
（五）被告丁○○先後於下列時間向被告甲○○借款，共借款四百萬元：
    １八十四年十一月三十日借款一百六十萬元。
    ２八十四年十二月三十日借款四十萬元。
    ３八十五年一月十一日借款三十萬元。
    ４八十六年十二月三十日借款六十萬元。
    ５八十七年八月二十七日借款六十萬元。
    ６八十九年八月三十日借款五十萬元。
三、證據：提出下列文件為證：
    被證一：被告甲○○之帳戶歷史查詢資料一份。
    被證二：苗栗縣竹南鎮○○段中大埔小段二二四之四地號、同鎮○○段八○一地
            號、八○五地號土地之土地登記謄本影本各一件。
    被證三：本院民事執行處八十七年九月二十一日苗院丁執地字第一二○二號第一
            次拍賣通知影本一件。
    被證四：借據六紙。
    被證五：他項權利證明書影本一件。
    被證六：土地抵押權設定契約書影本一件。
    被證七：地籍圖一件。
    被證八：平面圖影本一份。
丙、本院依原告聲請向苗栗縣竹南地政事務所調取九十年收件字號南地所資字第○四
    六六一○號之抵押權設定登記申請書。
    理      由
甲、程序方面：
一、被告丁○○、甲○○經合法通知，均無正當理由而未於最後言詞辯論期日到場，
    核無民事訴訟法第三百八十六條各款所列情形，爰依原告之聲請，由一造辯論而
    為判決。
二、按訴狀送達後，原告不得將原訴變更或追加他訴。但請求之基礎事實同一或不甚
    防礙訴訟之防禦及終結者，不在此限。民事訴訟法第二百五十五條第一項第二、
    七款定有明文。本件原告原本於民法第八十七條、第二百四十二條規定請求判決
    (1)確認被告丁○○與被告甲○○間就系爭土地上八百萬元之抵押債權不存在，及
    (2)被告應將前項抵押權設定辦理塗銷登記，嗣於訴訟進行中，又追加確認被告所
    為抵押權物權設行為無效，均本於被告間設有抵押權登記，其間是否有消費借貸
    事實、及設定抵押權是否出於通謀虛偽意思表示，而為訴之追加，對於被告之防
    禦及訴訟之終結並無影響，依照上揭規定，自無不合，合先敘明。
三、又按民事訴訟法第二百四十七條所獲即受確認判決之法律上利益，系指因法關係
    之存否不明確，致原告在私法上之地位有受侵害之危險，而此項危險得以對於被
    告之確認判決除去之而言，故確認法律關係存在或不存在之訴，苟具備前開要件
    ，即得謂有即受確認判決之法律上利益，縱其所確認者，為他人間之法律關係，
    亦非不得提起，最高法院四十二年度臺上字第一○三一號判例參照。本件原告起
    訴主張於九十年五月十五日因被告丁○○擬以其所有坐落苗栗縣竹南鎮○○段六
    六七地號土地（下稱系爭土地），為訴外人丙○○向原告借款之擔保，而發現被
    告丁○○尚欠原告四百萬元之借款及其利息、違約金未還，原告擬就系爭土地為
    強制執行，詎發現系爭土地竟有擔保被告甲○○八百萬元之最高限額抵押權登記
    ，致使原告債權之受償將有受影響之危險，而此項危險得以對於被告之確認判決
    除去，是原告對被告提起確認被告間就系爭土地之八百萬元抵押債權不存在及抵
    押權物權設定行為無效之訴，顯有即受確認判決之法律上利益，原告確認他人間
    之法律關係，於法並無不合。
貳、得心證之理由：
一、原告起訴主張其業持被告丁○○為債務人之借據聲請支付命令，並向本院聲請強
    制執行，經本院以八十七年度執字第一二○二號強制執行事件，因拍賣無實益，
    而未能執行，經核發本院八十九年九月二十六日苗院興一二○二字第四二三○一
    號債權憑證在案。嗣被告丁○○為擔保訴外人丙○○向原告之貸款，提出其於九
    十年五月十五日下午三時五十九分，向苗栗縣竹南地政事務所列印請領之坐落苗
    栗縣竹南鎮○○段六六七地號土地（下稱系爭土地）之最新土地登記謄本，資以
    證明其所有該筆土地，且無任何負擔之設定，具備丙○○向原告貸款之保證能力
    ，而經原告職員發現被告丁○○尚積欠原告前項債務，擬向鈞院聲請查封系爭土
    地，詎被告丁○○為避免財產遭強制執行，竟於九十年五月十六日，與被告甲○○，為擔保八百萬元之票款、借款債權，明知其二人並無消費借貸關係而虛偽就
    系爭土地設定本金最高限額八百萬元之抵押權，為此訴請確認被告間就系爭土地
    八百萬元抵押債權不存在，及抵押權設定物權行為無效，並請求判令被告甲○○
    塗銷該抵押權登記。被告則以被告丁○○於八十四年十一月三十日向被告甲○○
    借款一百六十萬元，又於八十四年十二月三十日借款四十萬元，嗣於八十五年一
    月十一日、八十六年十二月三十日、八十七年八月二十七日、八十九年八月三十
    日分別向被告甲○○借款三十萬元、六十萬元、六十萬元及五十萬元，累計借款
    四百萬元未還，並有簽發借據六紙為證，並以設定抵押權方式保障被告甲○○，
    被告二人間確有金錢借貸關係，原告主張被告間係通謀虛偽意思表示，並未舉證
    以實其說，原告之訴並無理由等語置辯。
二、原告主張被告丁○○積欠其四百萬元，及自八十六年九月十一日起至清償日止，
    按年息百分之十‧五計算之利息，逾期六個月以內者，按上開利率百分十，超過
    六個月者，按上開利率百分之二十計算之違約金，經其以臺灣新竹地方法院八十
    四年度促字第五六一○號支付命令為執行名義向本院聲請強制執行，而經本院以
    八十七年度執字第一二○二號清償借款強制執行事件對被告丁○○及訴外人林陳
    素珍、林坤登之財產為強制執行，其執行結果因拍賣無實益，致未能執行，原告
    之債權全未受償，原告執有本院核發八十九年九月二十六日苗院興執地一二○二
    字第四二三○一號債權憑證等情，業據原告提出與其所述相符之臺灣新竹地方法
    院八十四年度促字第五六一○號支付命令及其確定證明書各一件、本院八十九年
    九月二十六日苗院興執地一二○二字第四二三○一號債權憑證，且為被告所不爭
    執，堪認原告此部分之主張為真實。
三、按消費借貸，因金錢或其他代替物之交付而生效力，屬於要物契約，貸與人即應
    就交付金錢之事實負舉證之責，最高法院六十九年台上字第三五四六號判例可資
    參照。被告二人主張被告丁○○分別於
    (1)被告丁○○於九十年八月七日言詞辯論時稱：「大約三年前（即八十七年）向
      他（即被告甲○○）借款，約向他借五次，還了一次，第一認都借二十多萬，
      但約幾天後就還了，第二次借四十八萬、第三次借五十八萬元，第四次是向他
      借，我兒子林坤登去拿的，金額約四十多萬元，詳細數目不清楚，第五次也是
      借五十幾萬元，也是林坤登去拿的，每次都分二、三次借，再寫借據」、「（
      問：提示借據六張，是否都你簽的？）借據是我簽的沒錯，但錢都是我兒子林
      坤登、丙○○他們去拿的，都是林坤登要用的。」；被告丁○○於九十一年四
      月九日言詞辯論時陳稱：「因為有向甲○○借錢才將土地抵押給甲○○。我於
      八十向甲○○借一百三十萬元。八十八年農曆年正正第二次向甲○○借錢，甲○○說要標會後才借我，這次甲○○借我一百七十萬元。第三次是在八十九年
      向甲○○借一百萬元。」、「（問：之前有向甲○○借過錢嗎？）有，但只借
      過幾十萬元，不過借沒多久就還了。」、「（問：向甲○○借這四百萬元，有
      無約定何時還？有約定利息嗎？有無寫借據？）沒有約定何時還，也沒有約定
      利息。我沒有寫借據，只有簽名。第一次借錢是因為我兒子林坤登要選鎮民代
      表欠錢，第二次借錢是因為林坤登做生意失敗，第三次借錢，是因為要發工資
      才向甲○○借錢」、「（問：為何後來將土地設定抵押權給甲○○？）因為我
      的年紀已大，不知道還能活多久，怕留債務造成子女的負擔，才將土地設定抵
      押給甲○○。甲○○從未向我討還借款」、「（問：系爭土地有無利用？）是
      舊房地，舊房子拆掉後，並無做其他用途。也從未考慮要出賣」、「第一次我
      向甲○○所借的一百三十萬元，甲○○是分二次給我，一次六十萬元，一次七
      十萬元，分隔兩、三天，第二次所借一百七十萬元，也是分二次，一次一百萬
      元，一次七十萬元，也是相隔兩、三天，第三次我不知道是如何將一百萬元給
      我。兩、三年前就有說要將土地抵押給甲○○，但甲○○說不急，所以直到九
      十年五月十六日才辦理登記」。
    (2)被告甲○○於九十年八月七日言詞辯論時稱：「都是丁○○、丙○○向我借的
      ，我都將錢交給丁○○，丁○○再交給他兒子」；於九十一年三月七日言詞辯
      論時則稱：「（問：丁○○總共向你借多少錢？）這麼多年記不清楚，現在尚
      欠將近四百萬」、「從八十四年底至半九年底，之中有些錢有借有還」、「（
      問：為何在九十年五月底才設定抵押？）因為工廠關閉急須用錢。我從九十年
      農曆年（過）年前就一直跟丁○○要錢。丁○○說要把土地賣掉或拿土地去借
      錢，再把錢還我。我怕他不還錢，才要求他設定抵押權給我」、「有提借要和
      我合建房屋，但後來有沒有實行。為了要跟他要利息，又怕他違約不還錢，所
      以要設定比債權多一倍的抵押權」、「（問：抵押權為何不設定（存續）期間
      ？）因不知道他何時會把土地賣出去及借到錢」；又於九十一年四月九日言詞
      辯論時稱：「（法官問：丁○○為何將土地設定抵押給你？）知道丁○○向銀
      行借款不成，怕丁○○之後無法還錢給我，才要求丁○○設定抵押，雖然他在
      八十四年十二月三十日向我借四十萬元，同年十一月三十日向我借一百六十萬
      元，八十五年一月十日借三十萬元，八十六年十二月三十日借六十萬元，八十
      七年八月二十七日借六十萬元均未還，於八十九年八月三十日又借五十萬元，
      是因為我年輕創業時，丁○○有幫助過我，所以我才願意一直借錢給付。我借
      錢給付，並未約定利息、違約金、清償期」、
    (3)被告丁○○之訴訟代理人丙○○於九十一年三月七日言詞辯論時陳稱：「大概
      還欠四百多萬的借款，利息未約定。大約欠了好幾年，甲○○有來要過錢，我
      們跟他說要賣土地還他錢。八十九年底曾有建商要和合建但最後沒談成」、「
      甲○○說要我們在賣掉之前要設定抵押權給他，他才有保障。於八十九年底談
      要設定抵押的問題」、「（問：為何到九十年五月才設定？）是被告丁○○與
      甲○○談的，我不清楚為何於九十年五月才設定。」。
四、結論：本件原告之訴為有理由，依民事訴訟法第三百八十五條第一項前段、第七
    十八條、第八十五條第一項前段，判決如主文。
中　　　華　　　民　　　國　　九十一　　年　　　七　　　月　　 二   　　日
                                    臺灣苗栗地方法院民事庭
~B法　　　官　陳慧萍
右正本證明與原本無異。
如不服本裁定應於送達後十日內向本院提出抗告狀。
~B法院書記官　張文玲
中　　　華　　　民　　　國　　九十一　　年　　　七　　　月　　  二  　　日
附表：
~F0
~T36
┌─┬─────────────────────────┬─┬───────┬─────────┬─────────┐
│編│　　　土　　　　　地　　　　　坐　　　　　落　　　│地│面　　　　積　│　權　　　  利    │                  │
│　├───┬────┬───┬───┬────────┤　├───────┤　　　　　      　│ 所   有   權   人│
│號│縣　市│鄉鎮市區○　段　○○　段│　地　　　　號　│目│　平方公尺　　│　範　　　  圍    │                  │
├─┼───┼────┼───┼───┼────────┼─┼───────┼─────────┼─────────┤
│１│苗栗縣│竹南鎮  │龍山  │      │六六七          │旱│五三九‧四三　│　　　全部　　　　│      丁○○      │
└─┴───┴────┴───┴───┴────────┴─┴───────┴─────────┴─────────┘
